【裁判字號】    88,訴,562
【裁判日期】    890125
【裁判案由】    妨害自由
【裁判全文】
臺灣板橋地方法院刑事判決                          八十八年度訴字第五六二號
    公  訴  人  臺灣板橋地方法院檢察署檢察官
    被      告  丁○○
                丙○○
                戊○○
    共      同
    選任辯護人  李美惠
右列被告因妨害自由案件，經檢察官提起公訴（八十七年度偵續字第二０五號），本
院判決如左：
    主  文
丁○○、戊○○共同以強暴、脅迫妨害人行使權利，各處有期徒刑肆月，如易科罰金
，以佰元折算壹日。均緩刑年。
丙○○無罪。
    事  實
一、戊○○（曾於民國七十年間因傷害案件，經台灣屏東地方法院判處有期徒刑五月
    確定，於七十年八月二十四日易科罰金執行完畢，不構成累犯）與丁○○係父子
    ，緣案外人吳登發積欠戊○○債務新台幣（下同）數十萬元，屢催不還，亦避不
    見面，而吳登發於八十六年十二月六日下午二時許，委請友人乙○○至臺北縣中
    和市○○路永昌冷凍公司為其繳交冷凍庫租金，適為丁○○、丙○○遇見，二人
    遂質問吳登發之去處，乙○○不予理會，轉身即欲離去，丁○○見狀拉住乙○○
    ，丙○○則出手並用塑膠棒毆打乙○○，進而與乙○○發生互毆，致丙○○左肩
    脫臼，乙○○亦受有傷害（傷害部分均已撤回告訴），嗣雙方約定搭乘丁○○所
    駕駛ＥＥ－七一０號自用小客車前往臺北縣三重市○○路○段四六號建國冷凍廠
    辦公室，由乙○○以電話連繫吳登發出面處理債務問題，並通知其父戊○○到場
    處理。詎到達建國冷凍廠後，戊○○除命人先行將受傷之丙○○送醫外，竟與丁○○共同基於妨害自由之犯意聯絡，令乙○○必須聯絡吳登發前來處理債務，否
    則不能離去該建國冷凍廠辦公室，期間丁○○並出手毆打乙○○（傷害部分亦已
    撤回告訴），對於乙○○擔心其停放在永昌冷凍廠之汽車遭拖吊一節，戊○○等
    人亦僅要求乙○○交出其所有車號Ｌ七－八四六號營業小客車駕照、行照及鑰匙
    等物，由其員工甲○○將該車開回建國冷凍廠，而妨害乙○○行使離去該處所之
    權利。迨同日下午六時許，吳登發夥同不詳姓名之人二人至上址，丁○○、戊○○即要吳登發簽發本票以確保債權，並要求須有保證人，惟同行吳登發之友人均
    不願背書，乙○○基於情誼只得在本票後背書，戊○○等人始讓乙○○等人離去
    。
二、案經乙○○訴由臺北縣警察局三重分局報請臺灣板橋地方法院檢察署檢察官偵查
    起訴。
    理  由
壹、有罪部分：
一、訊據被告戊○○、洪振風均矢口否認有右開犯行，均辯稱：是乙○○自願到建國
    冷凍廠，並通知吳登發前來處理債務問題，後來吳登發簽本票，因其他人都不願
    意背書，才由乙○○自願為吳登發背書，彼等並沒有為任何之強暴脅迫之行為，
    亦未限制乙○○之行動自由云云。然查，右揭以強暴脅迫妨害乙○○離去之事實
    ，業據告訴人乙○○於偵審中指述綦詳，核與證人吳登發於偵查中證稱：伊經乙○○連絡前往建國冷凍廠，即與綽號「阿華」及「阿華」之友人共三人前去交涉
    讓乙○○回來，到了冷凍廠即看見乙○○以手抱肚子，臉有由右前額向左的紅斜
    痕等情相符，參以，證人即被告戊○○僱用之員工甲○○亦於本院調查時證稱：
    丁○○要伊前去永昌冷凍廠將告訴人乙○○所有之汽車開回來，伊回來後即將乙○○之汽車鑰匙掛在公司之牆壁上，並未直接交還告訴人等語，益見，告訴人乙○○當時確係在被告戊○○等人之強暴脅迫下，無法自由離開該建國冷凍廠，否
    則，告訴人之汽車何須由被告之受僱人甲○○前去開回﹖且甲○○亦無於將車開
    回建國冷凍廠後，仍不返還該汽車鑰匙之理，況被告丁○○當時即一再強調告訴
    人與吳登發係同夥等情，被告戊○○於偵查中亦供承係伊要告訴人打電話連絡吳
    登發前來處理債務問題等情，則被告戊○○、丁○○等人於右開時地應有以強暴
    脅迫妨害告訴人乙○○行使離去之權利等情，實堪認定，被告二人前開所辯顯係
    避重就輕之詞，不足採信，事證明確，其二人之犯行均堪以認定。
二、被告戊○○、丁○○二人以強暴、脅迫妨害人行使權利，所為係犯刑法第三百零
    四條第一項之罪。又告訴人於本院審理中一再陳稱：伊有要求離去，但被告等人
    說吳登發沒到不能讓伊離去，被告等並沒有綁伊，只是不讓伊離去等語，足見，
    被告等人應僅有妨害被害人自由離去之權利，公訴人認被告二人應成立刑法第三
    百零二條第一項之罪嫌，尚有未洽，惟起訴之基本社會事實相同，爰依法變更起
    訴法條，又被告二人間有犯意之聯絡、行為之分擔，均為共同正犯。爰審酌被告
    二人犯罪之動機、目的、手段、所生危害、所得利益、品行、智識程度、犯罪後
    傷害部分業經和解，賠償被害人之損失及承諾拋棄對被害人有關本票背書人之責
    任之態度等一切情狀，各量處如主文所示之刑，並諭知易科罰金之折算標準，以
    資懲儆。又被告丁○○前未曾受有期徒刑以上刑之宣告，被告戊○○前雖受有如
    事實欄所載之犯罪科刑及執行情形，惟五年以內未曾受有期徒刑以上刑之宣告，
    渠等均因一時失慮，致罹刑典，經此刑之宣告後，應知警惕而無再犯之虞，本院
    因認暫不執行其刑為當，均予以宣告緩刑三年，用啟自新。
貳、無罪及不另為無罪諭知之部分：
一、公訴意旨另以：被告丁○○另與被告丙○○於前開時間，在建國冷凍廠發生衝突
    後，共同基於妨害自由之犯意，由丙○○駕駛ＥＥ－七一０號自用小客車強行將
    乙○○帶至臺北縣三重市○○路○段四六號建國冷凍廠辦公室，丙○○則駕駛乙○○車號Ｌ七－八四六號營業小客車跟隨在後，並通知其父戊○○到場處理。約
    同日下午六時許，吳登發夥同不詳姓名之人二人至上址，丁○○、戊○○即要吳
    登發簽發本票以確保債權，命乙○○於本票後背書，並表示如不從，將處分其營
    業小客車，以為債務之抵償，乙○○不得不依渠等之意於本票上背書後，戊○○
    等人始讓乙○○離去。另被告丙○○亦於右開時地在建國冷凍廠，與被告戊○○
    、丁○○共同以強暴脅迫妨害告訴人乙○○行使離去之權利等情，因認被告丁○○、丙○○、戊○○另共同涉有刑法第三百零二條第一項之罪嫌。
二、訊據被告等三人均堅決否認有何妨害自由之犯行，均辯稱：因為在永昌冷凍廠互
    毆時，丙○○之左肩脫臼，乙○○心裡有所愧咎，且為了要證明其非吳登發之同
    夥，所以自願與丁○○、丙○○二人共同到建國冷凍廠，並連絡吳登發前來處理
    債務，到了建國冷凍廠，丙○○即因傷就醫，後來吳登發偕其友人前來並簽發本
    票，因為在場與其同來的友人均不願意為其背書，乙○○才自願為吳登發背書，
    彼等並沒有為任何強暴脅迫之行為等情。經查，被告丙○○確曾於右揭時地因與
    告訴人乙○○互毆而致左肩關節脫臼及挫傷並血腫，而於案發當日下午二時四十
    三分許就醫等情，有本院向台北縣三重市恆生醫院調取之病歷首頁影本一紙在卷
    可稽，且據現場目擊之證人即中和永昌冷凍公司經理己○○於本院調查時亦證稱
    ：案發當日並未見有因手受傷而吊著繃帶之人等情明確，足見，被告丙○○先前
    應無左肩關節脫臼之情形，否則案發當日亦無仍與告訴人乙○○互毆之可能，是
    告訴人於本院審理中指稱：案發當日被告丙○○原已因受傷而吊著繃帶云云，尚
    與事實不符，自非可採。次查，案發之地點永昌冷凍廠繳費處，平日往來之廠商
    很多，永昌冷凍廠之員工亦有數人，復據證人己○○證述無訛，且被告丙○○當
    時又已因左肩關節脫臼而受傷，亦如前述，加以被告二人當時亦僅持有塑膠棒，
    並未持有利器，苟告訴人乙○○不願隨同被告二人上車前往建國冷凍廠，以當時
    情形，被告二人應無強押告訴人上車之可能，況告訴人亦自承伊在車上仍以行動
    電話與吳登發連絡等情，並不否認被告丁○○於返回建國冷凍廠途中曾下車購買
    檳榔等物品之事實，由是足見，告訴人隨同被告二人上車應係出於自願而未受到
    強制等情，實堪認定。再查，訊據告訴人於本院調查及審理中或陳稱：因為吳登
    發帶去的二個朋友沒人要背書，所以叫我背書，：：：：：我猶豫很久只好背書
    等語，或陳稱：「因為他們（指被告等人）先前拿走我的汽車文件及鑰匙，我怕
    他們會處理我的汽車才背書」等語，顯見，告訴人在吳登發所簽之本票上背書，
    無非係基於其主觀上對於本身可能受害之顧慮，或礙於其與吳登發之情誼，是尚
    難據以推論被告等人有以強暴脅迫強制告訴人背書之情事，況當時吳登發已偕同
    其友人到場，被告丙○○復因受傷而就醫，是被告丁○○、戊○○等人已無人力
    上之絕對優勢，被告等人應無再施用強暴脅迫之可能，由是益見，被告等人辯稱
    ：並未強制告訴人在本票上背書云云，亦值採信。末查，被告丙○○於返回建國
    冷凍廠時，應已隨即送醫，其後被告戊○○、丁○○二人在建國冷凍廠以強暴脅
    迫而妨害告訴人離去；及其後告訴人在本票上背書等情，被告丙○○應不知情等
    情，亦有上開恆生醫院之病歷影本在卷可稽，而案外人吳登發於偵查中亦一再證
    稱：伊並未見到被告丙○○，亦不認識被告丙○○等情明確，則被告丙○○應無
    與被告戊○○、丁○○共同為前開強制罪犯行之可能。綜上所述，被告丙○○、
    丁○○辯稱：並未強押告訴人上車等語；被告丙○○辯稱並未以強暴脅迫妨害告
    訴人行使離去建國冷凍廠之權利等情，及被告等三人辯稱：並未強制告訴人在本
    票上背書等語均堪採信。此外，復查無其他積極事證足資證明被告等三人尚有上
    開公訴人所指之犯行，此部分均不能證明被告三人犯罪，則被告丙○○部分，應
    諭知無罪之判決；被告戊○○、丁○○二人部分，因公訴人認此部分與前開經論
    罪科刑部分有實質上一罪關係，爰均不另為無罪之諭知。
據上論斷，應依刑事訴訟法第三百零一條第一項前段、第二百九十九條第一項前段、
第三百條，刑法第二十八條、第三百零四條第一項、第四十一條、第七十四條第一款
、第二款，罰金罰鍰提高標準條例第一條前段、第二條，判決如主文。
本案經檢察官高俊申到庭執行職務。
中      華      民      國      八十九      年    一    月    二十五    日
                              臺灣板橋地方法院刑事第二庭
                                    法  官  林  春  長
右正本證明與原本無異
如不服本判決應於送達後十日內向本院提出上訴狀
                                    書記官  邱  美  龍
中      華      民      國      八十九      年    一    月    二十七    日
附錄本案論罪科刑法條全文：
刑法第三百零四條第一項：以強暴、脅迫使人行無義務之事或妨害人行使權利者，處
三年以下有期徒刑、拘役或三百元以下罰金。


司法院資訊處製作；財團法人民間司法改革基金會備份。
